【裁判字號】    99,交抗,395
【裁判日期】    990921
【裁判案由】    聲明異議
【裁判全文】
臺灣高等法院高雄分院刑事裁定         99年度交抗字第395號
抗  告  人
即受處分人  甲○○
上列抗告人因違反道路交通管理處罰條例聲明異議案件，不服臺
灣高雄地方法院中華民國99年8 月25日裁定（99年度交聲更一字
第18號），提起抗告，本院裁定如下：
    主  文
抗告駁回。
    理  由
一、本件經本院審理結果，認原審裁定認事、用法均無違誤，應
    予維持，並引用原審裁定之理由及證據（如附件）。
二、本件抗告意旨略以：原裁決書只吊銷普通小型車駕駛執照，
    為何普通重型機器腳踏車駕駛執照也一併吊銷，不服，為此
    提起抗告、請求撤銷原裁定。
三、按車輛：指在道路上以原動機行駛之汽車（包括機器腳踏車
    ）或以人力、獸力行駛之車輛；汽車：指在道路上不依軌道
    或電力架線而以原動機行駛之車輛（包括機器腳踏車）。前
    項第1 款所指之汽車，如本規則同一條文或相關條文就機器
    腳踏車另有規定者，係指除機器腳踏車以外四輪以上之車輛
    ，道路交通管理處罰條例第3 條第8 款、道路交通安全規則
    第2 條第1 項第1 款、第2 項分別定有明文。又汽車駕駛人
    飲用酒類或其他類似物後其吐氣所含酒精濃度超過每公升0.
    25毫克或血液中酒精濃度超過百分之0.05以上者，不得開車
    ，道路交通安全規則第114 條第2 款定有明文；汽車駕駛人
    ，駕駛汽車經測試檢定有酒精濃度超過規定之情形者，處新
    臺幣（下同）15,000元以上6 萬元以下罰鍰，並當場移置保
    管其車輛及吊扣其駕駛執照1 年；汽車駕駛人經依第1項 規
    定吊扣駕駛執照，並於吊扣期間再有第一項情形者，處6 萬
    元罰鍰，並當場移置保管該汽車及吊銷其駕駛執照，汽車駕
    駛人並應接受道路交通安全講習，道路交通管理處罰條例第
    35條第1 項第1 款、第3 項前段、第24條第1 項第2 款分別
    定有明定。次按修正前道路交通管理處罰條例第68條規定：
    「汽車駕駛人，因違反本條例及道路交通安全規則之規定，
    受『吊扣』或『吊銷』駕駛執照處分時，『吊扣』或吊銷其
    持有各級車類之駕駛執照」；惟該條業經修正為：「汽車駕
    駛人，因違反本條例及道路交通安全規則之規定，受吊銷駕
    駛執照處分時，吊銷其持有各級車類之駕駛執照」。此一條
    文修正理由略以：「原條文將違法或違規駕駛人所持有各級
    車類之駕駛執照一併吊扣或吊銷，失之過酷，影響人民工作
    及生活甚鉅，爰修正之」，此新修正條文，業於94年12月14
    日修正公布並於95年3 月1 日起施行。參諸上開立法理由及
    立法經過，則行為人有道路交通管理處罰條例第35條第1 項
    第1 款所規定之違規行為，須吊扣駕駛執照時，僅能吊扣行
    為人違法或違規當時駕駛車輛所憑之駕駛執照，不得再吊扣
    行為人所持有而與駕駛違規車輛無關之其他各級車類駕駛執
    照，故已領有聯結車職業駕駛執照者，酒後違規駕駛輕型機
    車時，吊扣者係駕駛者之輕型機車駕駛執照，不得吊扣駕駛
    者領有之其他駕駛執照。則行為人駕駛輕型機車違規，僅得
    吊扣輕型機車駕駛執照，不得吊扣聯結車職業駕駛執照。（
    參照台灣高等法院暨所屬法院98年法律座談會刑事類提案第
    23號決議意旨）。然若行為人之違規行為依道路交通管理處
    罰條例第35條第3 項前段之規定，應受「吊銷」駕駛執照之
    處分時，仍應「吊銷」其各車級車類之駕駛執照。
三、又一行為同時觸犯刑事法律及違反行政法上義務規定者，依
    刑事法律處罰之，但其行為應處以其他種類行政罰或得沒入
    之物而未經法院宣告沒收者，亦得裁處之；前項行為如經不
    起訴處分或為無罪、免訴、不受理、不付審理之裁判確定者
    ，得依違反行政法上義務規定裁處之；行政罰法第26條定有
    明文。此乃明定對於人民違反公法上義務之行為，除因處罰
    之性質與種類不同，必須採用不同方法而為併合處罰，以達
    行政目的所必要者外，不得重複處罰之原則，以落實大法官
    釋字第503 號解釋揭示「一行為不得重複處罰」之現代民主
    法治國家之基本原則，依其立法理由所載：「一行為同時觸
    犯刑事法律及違反行政法上義務規定時，由於刑罰與行政罰
    同屬對不法行為之制裁，而刑罰之懲罰作用較強，故依刑事
    法律處罰，即足資警惕時，實無為一事二罰再處行政罰之必
    要。且刑事法律處罰，由法院依法定程序為之，較符合正當
    法律程序，應予優先適用。但罰鍰以外之沒入或其他種類行
    政罰，因兼具維護公共秩序之作用，為達行政目的，行政機
    關仍得併與裁處」，甚為明瞭。依刑事訴訟法第253 條之1
    規定之緩起訴處分，其中檢察官命被告為金錢給付部分，並
    得為民事強制執行名義，受處分人因緩起訴處分而剝奪其財
    產權，主觀上此一金錢給付義務具有強制性、懲罰性，雖不
    若易科罰金係以支付金錢作為自由刑之替代，惟經由緩起訴
    處分條件之履行，使其免於遭檢察官發動起訴程序，仍具有
    替代刑罰之效果，廣義而言，應屬實質刑事法律處罰，即屬
    於行政罰法第26條第1 項所稱之「刑事法律處罰」，而有行
    政罰法第26條第1 項「一事不二罰」規定之適用。準此，修
    正後道路交通管理處罰條例第35條第8 項所規定之罰金，解
    釋上亦應包括依檢察官處分命令，而向公益團體繳納捐款在
    內。故受處分人既依檢察官之緩起訴處分命令，向公益團體
    繳納捐款，即係履行檢察官為緩起訴處分命令，與受刑事處
    罰無異。至於法務部雖曾函釋認為行政罰法第26條第2項 所
    稱不起訴處分，係包括緩起訴處分在內，然緩起訴處分雖使
    被告免於刑事訴追，而與不起訴處分具有相同之效果，惟刑
    事訴訟法第253 條之1 第1 項係91年2 月8 日增訂，行政罰
    法則於94年2 月5 日公布，制定在後之行政罰法第26條第2
    項僅臚列不起訴處分或無罪、免訴、不受理、不付審理之裁
    判確定者，而未將緩起訴處分納入，應係立法者有意排除，
    而非法律漏洞。且緩起訴處分既非不能證明行為人之犯罪事
    實，且有支付一定金額之實質處罰，自與行政罰法第26 條
    第2 項列舉之不起訴處分等情形迥然有別，是仍無從遽為比
    擬而為相同之處置。否則，刑事被告經法院循審判程序判處
    罰金或得以易科罰金之拘役或有期徒刑，均得援用行政罰法
    第26條第1 項之規定，免於處以行政秩序罰之雙重不利益；
    至於藉由緩起訴處分而節省司法資源者，在基於實質懲罰目
    的而其財產權遭受剝奪之餘，卻仍需繳納一定金額之行政罰
    鍰，其結果勢必降低刑事被告接受緩起訴處分之意願，造成
    反噬緩起訴處分替代繁複刑事審判程序之制度性機能。行政
    罰法第26條第2 項既未將緩起訴處分列舉其中，本於例外規
    定從嚴解釋之法理，自不能將條文中不起訴處分之範圍，擴
    及於性質顯不相同之緩起訴處分。
四、查受處分人因酒後駕車為警查獲，經臺灣高雄地方法院檢察
    署檢察官於97年11月28日以97年度偵字第32 282號為緩起訴
    處分，緩起訴期間為1 年，並命受處分人應於緩起訴處分作
    成後3 月內支付20,000元予國庫，而受處分人依規定繳納20
    ,000元( 原審誤繕為40,000元) 予國庫後，緩起訴處分亦於
    98年12月16日期滿等情，有交通部公路總局高雄區○○○○
    ○道路交通管理事件裁決書、上開緩起訴處分書、臺灣高等
    法院被告前案紀錄表、執行緩起訴處分命令通知書及臺灣高
    雄地方法院檢察署自行收納款項統一收據附卷足憑（見原審
    卷第11、12頁及原審更一卷第6 、9 、13、14頁）。然上開
    緩起訴處分所附加受處分人應向國庫支付20,000元之金錢給
    付條件，亦屬行政罰法第26條第1 項所稱之「刑事處罰」，
    已詳如前揭論述，就此範圍內，不應重複處罰。故原處分機
    關裁罰之金額即60,0 00 元時，應扣除受處分人上開緩起訴
    所附條件而已繳納之20 ,000 元部分，即僅得裁罰40,000元
    ；易言之，原處分機關依道路交通管理處罰條例第35條第8
    項規定，就逾受處分人已繳納緩起訴處分金額20,000元而低
    於同條例第92條第3 項所訂最低罰鍰基準規定之金額40,000
    元部分，仍得加以裁決處罰。
五、次查受處分人在受吊扣小型車駕駛執照期間內，又因本件酒
    後駕車之違規事件經警開單舉發，依前開道路交通管理處罰
    條例第35條第3 項及第68條之規定，自應吊銷其各車級車類
    之駕駛執照，始屬適法，且依道路交通管理處罰條例第67條
    第2 項規定，依第35條第3 項前段規定吊銷駕駛執照者，3
    年內不得考領駕駛執照。而受處分人所持之駕照，除普通小
    型車外，尚考領有普通重型機器腳踏車駕駛執照之事實，亦
    有證號查詢汽車、機車駕駛人資料可憑（見原審更一卷第11
    、12頁）。
六、另查有關施以道安講習部分，係預防將來再犯危險之管制罰
    ，而有別於前揭針對已發生違規事實科處罰鍰之行政秩序罰
    ，屬行政罰法第26條第1 項但書所稱之其他種類行政罰，原
    處分機關雖不得就該同一違規事實再處以罰鍰，然仍得裁處
    罰鍰以外之行政罰。
七、上開各情業據原審裁定論述甚詳，是原審以原處分機關裁處
    受處分人罰鍰60,000之行政罰，關於罰鍰20,000元部分，尚
    有未洽，就不足部分即罰鍰40,000元，仍屬適法，及原處分
    機關僅裁處吊銷異議人普通小型車駕駛執照，亦有未合，依
    法應吊銷異議人持有各車級車類之駕駛執照，即普通小型車
    駕駛執照、普通重型機器腳踏車駕駛執照，並均諭知3 年內
    禁止考領；另原處分機關裁處施以道路交通安全講習部分，
    於法並無不合等情，因而撤銷原處分，乃諭知處罰鍰40,000
    元，吊銷受處分人普通小型車駕駛執照及普通重型機器腳踏
    車駕駛執照，且3 年內均不得考領，並應接受道路交通安全
    講習。經核原裁定並無違誤，抗告意旨執前開事由再事爭執
    ，並指摘原裁定不當，為無理由，應予駁回。
八、據上論結，應依道路交通案件處理辦法第26條，刑事訴訟法
    第412 條，裁定如主文。
中    華    民    國    99    年    9     月    21    日
                 刑事第九庭     審判長法  官  莊秋桃
                                      法  官  孫啟強
                                      法  官  田平安
以上正本與原本無異。
本件不得再抗告。
中    華    民    國    99    年    9     月    21    日
                                  書  記  官  馬蕙梅

司法院資訊處製作；財團法人民間司法改革基金會備份。
